【裁判字號】    89,台非,402
【裁判日期】    891109
【裁判案由】    誣告
【裁判全文】
最高法院刑事判決                                八十九年度台非字第四○二號
    上訴人  最高法院檢察署檢察總長
    被  告  甲○○
右上訴人因被告誣告案件，對於台灣高等法院台中分院中華民國八十九年六月十四日
第二審確定判決（八十九年度上易字第一一五七號，起訴案號：台灣台中地方法院檢
察署八十八年度偵字第三一五七號），認為部分違法，提起非常上訴，本院判決如左
：
    主  文
原判決及第一審關於甲○○之判決違背法令部分均撤銷。
    理  由
非常上訴理由稱：「按判決不適用法則或適用不當者，為違背法令，刑事訴訟法第三
百七十八條訂有明文。又受有期徒刑之執行完畢，或受無期徒刑或有期徒刑一部之執
行而赦免後，五年以內再犯有期徒刑以上之罪者，為累犯，刑法第四十七明定。另裁
判確定後，始發覺為累犯者，應依刑法第四十七條規定更定其刑，固為刑法第四十八
條前段所定。然此所稱更定其刑，必其累犯之發覺，係在裁判確定之後，始足當之。
苟於裁判確定之前，已經發覺有累犯之情事者，即無適用之餘地。事實審法院於審理
時，如發覺有累犯之情事者，自應論以累犯並依法加重其刑，倘已發覺為累犯而於判
決時漏論累犯並加重其刑，亦僅能依上訴程序或非常上訴程序予以救濟，殊難再依刑
法第四十八條前段規定予以更定其刑（參照最高法院八十五年度台非字第一六一號判
決）。被告甲○○曾因犯證券交易法案件，被判處有期徒刑七月確定，於（民國）八
十四年一月六日執行完畢，此有刑事資料查註紀錄表附於本件八十八年度偵字第三一
五七號被告甲○○之誣告案卷可稽，本件被告甲○○涉嫌於八十六年十二月三十日向
警察局謊報支票遺失，誣告不特定之持票人犯有侵占遺失物之犯罪，經檢察官偵查終
結提起公訴，由台灣台中地方法院以八十八年度易字第二九六七號審理，卷內亦附有
被告先前犯證券交易法案件，經判決七月確定，於八十四年一月六日執行完畢之被告
前案紀錄表，被告所犯誣告案，距其前所犯證券交易法之有期徒刑執行完畢，未滿五
年，已符合刑法第四十七條累犯加重其刑之規定，且此累犯之情事，係在裁判確定前
即發覺且已存在。惟台灣台中地方法院以八十八年度易字第二九六七號論處被告誣告
案之罪刑時，卻未依卷存資料予以調查，及未依累犯予以論科。嗣該案經上訴，台灣
高等法院台中分院以八十九年度上易字第一一五七號審理時，亦疏未查明，而諭知上
訴駁回確定。揆諸首開說明，該確定判決應有應調查之證據未調查及不適用法則之違
法，爰依刑事訴訟法第四百四十一條、第四百四十三條提起非常上訴，以資糾正」等
語。
本院按判決不適用法則或適用不當者，為違背法令，刑事訴訟法第三百七十八條定有
明文。又刑法第四十七條規定：「受有期徒刑之執行完畢，或受無期徒刑或有期徒刑
一部之執行而赦免後，五年以內再犯有期徒刑以上之罪者，為累犯，加重本刑至二分
之一。」此項刑罰加重之事由，依刑事訴訟法第三百零八條、第三百十條第四款規定
，應記載於有罪之判決書，乃法院認定事實與適用法律之基礎，客觀上自有調查之必
要性。倘被告再犯罪而符合累犯之要件，但事實審法院未加以調查，致判決時未適用
累犯之規定論處，即屬刑事訴訟法第三百七十九條第十款所定依法應於審判期日調查
之證據而未予調查，其判決當然為違背法令。被告甲○○前於八十年間因違反證券交
易法案件，經台灣高等法院高雄分院判處有期徒刑七月確定，並經台灣屏東地方法院
檢察署八十三年度執緝字第二三九號發監執行。嗣於八十四年一月一日縮短刑期執行
完畢，有卷存之台灣台中地方法院檢察署刑案資料查註紀錄表、台灣台中地方法院被
告全國前案紀錄表、台灣高等法院被告全國前案紀錄表（見三一五七號偵查卷第六、
七頁、第一審卷第十一、十二頁、第二審卷第二十八、二十九頁）可稽。本件原判決
引用第一審判決記載之事實、證據及理由，認定被告於八十六年十二月三十日，向警
察局謊報遺失支票，請求協助偵查侵占遺失物罪，未指定犯人，而向該管公務員誣告
犯罪等情。並維持第一審判決適用刑法第一用百七十一條第一項規定，論處被告未指
定犯人，而向該管公務員誣告犯罪罪刑之判決，駁回其於第二審之上訴。依此確定之
事實，被告再犯本件誣告罪時，與其前案所受有期徒刑執行完畢之日期，尚未滿五年
，依法為累犯，至為明灼。乃第一審判決疏未依累犯之例論處，案經上訴，原判決復
未詳查卷內之被告前案資料，率予維持，自屬應於審判期日調查之證據而未予調查，
致適用法令違誤，顯然於判決有影響，當然為違背法令。案經確定，非常上訴意旨執
以指摘，洵有理由。因原判決及第一審判決尚非不利於被告，應由本院將原判決及第
一審關於被告部分之判決、違背法令部分均予撤銷，以資糾正。
據上論結，應依刑事訴訟法第四百四十七條第一項第一款前段，判決如主文。
中      華      民      國    八十九    年     十一     月      九      日
                              最高法院刑事第五庭
                                  審判長法官  紀  俊  乾
                                        法官  黃  正  興
                                        法官  陳  東  誥
                                        法官  張  春  福
                                        法官  韓  金  秀
      右正本證明與原本無異
                                              書  記  官
中      華      民      國    八十九    年     十一     月     十三     日


司法院資訊處製作；財團法人民間司法改革基金會備份。
